【裁判字號】    98,上易,183
【裁判日期】    980916
【裁判案由】    侵權行為損害賠償
【裁判全文】
臺灣高等法院高雄分院民事判決         98年度上易字第183號
上    訴    人
即附帶被上訴人  甲  ○
上    訴    人  戊○○
                丁○○
兼 上二人共 同
訴 訟 代 理 人  丙○○
被  上  訴  人
即 附帶上訴 人  乙○○
訴 訟 代 理 人  蔡祥銘律師
                蔡晉祐律師
上列當事人間因侵權行為損害賠償事件，上訴人對於民國98年6
月19日臺灣高雄地方法院98年度訴字第97號第一審判決提起上訴
，被上訴人則提起附帶上訴，本院於98年9 月2 日辯論終結，茲
判決如下：
    主  文
上訴及附帶上訴均駁回。
第二審訴訟費用關於上訴部分，由上訴人負擔，附帶上訴部分，
由被上訴人負擔。
    事 實 及 理 由
一、上訴人即附帶被上訴人甲○（下稱甲○）及上訴人丙○○、
    戊○○、丁○○（以上4 人合稱上訴人）主張：被上訴人即
    附帶上訴人（下稱被上訴人）於民國96年8 月2 日21時30分
    許，騎乘車號YFR-668 號重型機車，沿高雄市楠梓區○○○
    路慢車道由南往北方向行駛，本應注意車前狀況，並與併行
    車輛保持安全距離，隨時採取必要之安全措施，且依當時之
    天候、路況及視線等狀況，並無不能注意之情事，竟疏未注
    意，前方適有被害人鄭振祥騎乘車號GH3-669 重型機車同向
    行駛，被上訴人行至兩車併行之際，因與鄭振祥行車距離過
    近，而在高雄市楠梓區○○○路900 號前發生擦撞（下稱系
    爭事故），造成鄭振祥人車倒地，受有頭部外傷、頭臉部及
    四肢多處擦挫傷等傷害，於同月9 日23時許不治死亡。甲○
    為鄭振祥之配偶，因系爭事故支出殯葬費新台幣（下同）50
    萬元，並受有扶養費損害100 萬元、精神損害150 萬元，計
    300 萬元；丙○○、戊○○及丁○○則為鄭振祥之子，各受
    有精神損害80萬元，爰依侵權行為之法律關係，求為命被上
    訴人應給付甲○300 萬元，給付丙○○、戊○○及丁○○各
    80萬元，及均自起訴狀繕本送達翌日起至清償日止，按年息
    5%計算之利息，暨均願供擔保，請准宣告假執行之判決。
二、被上訴人則以：系爭事故係因鄭振祥酒後駕車所致，應負較
    重之過失責任。甲○之扶養義務人除鄭振祥外，尚有子女即
    其餘上訴人，鄭振祥對甲○應負擔扶養義務僅為4 分之1 ，
    且應以扶養親屬寬減額7 萬4000元為計算基準；又上訴人請
    求精神慰撫金之數額過高。另上訴人已領取強制汽車責任理
    賠保險金150 萬元，應自請求之損害金額中扣除等語，資為
    抗辯。
三、原審判決被上訴人應給付甲○22萬5000元，及自97年5 月28
    日起至清償日止，按年息5%計算之利息，並駁回上訴人其餘
    之請求。上訴人不服提起上訴，其上訴聲明：(一)原判決關於
    駁回後開第2 項部分廢棄。(二)上開廢棄部分，被上訴人應再
    給付甲○70萬元，給付丙○○、戊○○、丁○○各2 萬5000
    元，及自起訴狀繕本送達翌日起至清償日止，按年息5%計算
    之利息。被上訴人則對甲○提起附帶上訴，其答辯聲明及附
    帶上訴聲明：(一)上訴駁回。(二)原判決不利於被上訴人部分廢
    棄。(二)上開廢棄部分，甲○在第一審之訴駁回。甲○答辯聲
    明：附帶上訴駁回（至上訴人其餘敗訴部分，未據上訴，業
    已確定）。
四、兩造不爭執及爭執事項：
甲、不爭執事項：
  (一)被上訴人於96年8 月2 日21時30分許，騎乘車號YFR-668 號
    重型機車，沿高雄市楠梓區○○○路慢車道由南往北方向行
    駛，本應注意車前狀況，並與併行車輛保持安全距離，隨時
    採取必要之安全措施，且依當時之天候、路況及視線等狀況
    ，並無不能注意之情事，竟疏未注意，前方適有被害人鄭振
    祥騎乘車號GH3-669 重型機車同向行駛，被上訴人行至兩車
    併行之際，因與鄭振祥行車距離過近，而在高雄市楠梓區○
    ○○路900 號前發生擦撞，造成鄭振祥人車倒地，受有頭部
    外傷、頭臉部及四肢多處擦挫傷等傷害，於同月9 日23時許
    不治死亡，被上訴人應負侵權行為責任。
  (二)系爭事故發生後，鄭振祥經抽血檢驗酒精濃度含量為292MG/
    DL，換算吐氣含量約1.46MG/L。
  (三)系爭事故經高雄市政府交通局車輛行車事故鑑定委員會鑑定
    結果，認鄭振祥酒精濃度過量駕駛機車，致駕駛不穩定而未
    與被上訴人所駕機車保持併行安全間隔，為肇事主因；被上
    訴人未保持併行安全間隔為肇事次因。
  (四)甲○為鄭振祥之配偶，丙○○、戊○○及丁○○為鄭振祥之
    子。
  (五)甲○、丙○○、戊○○、丁○○已領取強制汽車責任保險金
    150 萬元，每人各得37萬5000元。
乙、爭執之事項：
  (一)上訴人所受之損害為何？
  (二)鄭振祥對於系爭事故之發生有無與有過失，過失比例如何？
五、上訴人所受之損害為何？
  (一)按因故意或過失，不法侵害他人之權利者，負損害賠償責任
    ；不法侵害他人致死者，對於支出殯葬費之人，亦應負損害
    賠償責任；被害人對於第三人負有法定扶養義務者，加害人
    對於該第三人亦應負損害賠償責任；不法侵害他人致死者，
    被害人之父、母、子、女、及配偶，雖非財產上之損害，亦
    得請求賠償相當之金額，民法第184 條第1 項前段、第192
    條第1 項、第2 項、第194 條分別定有明文。本件被上訴人
    於96年8 月2 日21時30分許，騎乘車號YFR-668 號重型機車
    ，沿高雄市楠梓區○○○路慢車道由南往北方向行駛，本應
    注意車前狀況，並與併行車輛保持安全距離，隨時採取必要
    之安全措施，且依當時之天候、路況及視線等狀況，並無不
    能注意之情事，竟疏未注意，前方適有鄭振祥騎乘車號GH3-
    669 重型機車同向行駛，被上訴人行至兩車併行之際，因與
    鄭振祥行車距離過近，而在高雄市楠梓區○○○路900 號前
    發生擦撞，造成鄭振祥人車倒地，受有頭部外傷、頭臉部及
    四肢多處擦挫傷等傷害，於同月9 日23時許不治死亡，被上
    訴人應負侵權行為責任之事實，為兩造所不爭執（本院卷第
    25、26頁），則被上訴人確有因過失而發生本件車禍，造成
    鄭振祥死亡情事，上訴人據以請求被上訴人負損害賠償責任
    ，自屬有據。
  (二)茲就上訴人請求損害賠償之項目、金額，分別審酌如下：
  1.殯葬費部分：
    甲○為鄭振祥之妻，因系爭事故共支出殯葬費50萬元，且均
    屬必要費用，為被上訴人所不爭執（原審訴字卷第94頁），
    故此部分之損害，堪予認定。
  2.扶養費部分：
    按夫妻互負扶養之義務，其負扶養義務之順序與直系血親卑
    親屬同，其受扶養權利之順序與直系血親尊親屬同；受扶養
    權利者，以不能維持生活而無謀生能力者為限，前項無謀生
    能力之限制，於直系血親尊親屬，不適用之，民法第1116條
    之1 及第1117條第1 項、第2 項分別定有明文。又按夫妻互
    負扶養權利之順序，既與直系血親尊親屬同，自不以無謀生
    能力為必要（最高法院79年台上字第2629號判例意旨參照）
    ，然仍應以不能維持生活為限。所謂「不能維持生活」，係
    指其財產不足以維持生活而言。查甲○係44年12月29日出生
    ，於鄭振祥死亡時即96年8 月年約51歲，平均餘命固約為28
    .59 歲，此有卷附戶籍謄本及96年度臺灣省簡易生命表可參
    （原審訴字卷第28、39頁），惟依甲○之稅務電子閘門財產
    所得調件明細表顯示（原審訴字卷第42至51頁），甲○自94
    年起至96年止，自新石股份有限公司及新鷹精器股份有限公
    司領有薪資收入分別為53萬8373元、53萬6825元、52萬9194
    元，且名下有房屋1 筆、土地16筆，財產總值為955 萬5747
    元，可認甲○收入狀況穩定，名下不動產價值非寡，應足以
    維持生活。甲○雖主張：伊年齡已高，近期內將遭公司裁員
    ，不易再謀職，確已不能維持生活云云，惟並未提出此部分
    證據以供本院調查審認，自難遽採。至甲○提出其土地所有
    權狀及診斷證明書內載患有肝血管瘤等情（本院卷第30 、
    31頁），然此亦不足以證明其已達不能維持生活情狀。是甲
    ○請求被上訴人給付扶養費云云，洵屬無據。
  3.精神慰撫金部分：
    按法院對於慰撫金之量定，應斟酌該侵權行為人，及被害人
    暨其父、母、子、女及配偶之身分、地位及經濟狀況等關係
    定之。本件甲○為鄭振祥配偶，丙○○、戊○○、丁○○則
    均為鄭振祥之子，甲○遭逢夫婿亡故，老來無伴；其他上訴
    人頓然失怙，精神上之痛苦均屬非淺。又甲○為小學畢業，
    目前工作為作業員，收入情形業如前述；丙○○、戊○○均
    大學畢業，待業中，名下分別均有房屋、土地各1 筆；丁○
    ○尚就讀大學，名下有土地5 筆；被上訴人則為碩士畢業，
    擔任高雄市政府警察局警務人員，月薪約5 萬元，名下無財
    產等情，業據兩造陳明在卷，並有稅務電子閘門財產所得調
    件明細表在卷可資佐證，堪予認定。本院斟酌前情，暨兩造
    身分、地位、經濟狀況等一切情狀，認甲○主張受有150 萬
    元精神損害，其餘上訴人主張各受有精神損害各80萬元等情
    ，尚屬妥適，應予准許。
  (三)準此，上訴人因系爭事故所受損害合計分別為：甲○200 萬
    元（殯葬費50萬元＋慰撫金150 萬元）；其餘上訴人則各為
    80萬元。
六、鄭振祥對於系爭事故之發生有無與有過失，過失比例如何？
  (一)按損害之發生或擴大，被害人與有過失者，法院得減輕賠償
    金額，或免除之，民法第217 條第1 項定有明文。次按民法
    第192 條第1 項規定不法侵害他人致死者，對於支出殯葬費
    之人，亦應負損害賠償責任，係間接被害人得請求賠償之特
    例，此項請求權，自理論言，雖係固有之權利，然其權利係
    基於侵權行為之規定而發生，自不能不負擔直接被害人之過
    失，倘直接被害人於損害之發生或擴大與有過失時，依公平
    之原則，亦應有民法第217 條過失相抵規定之適用（最高法
    院73年台再字第182 號判例足資參酌）。
  (二)又按汽車行駛時，駕駛人應注意兩車併行之間隔，並隨時採
    取必要之安全措施；汽車駕駛人飲用酒類或其他類似物後，
    其吐氣所含酒精濃度超過每公升0.25毫克或血液中酒精濃度
    超過0.05% 以上者，不得駕車，道路交通安全規則第94條第
    3 項、第114 條第2 款分別定有明文。查，依卷附台灣高雄
    地方法院97年度審交簡字第1354號被上訴人所涉過失致死案
    卷所示，被上訴人於刑事案件警訊時陳稱：伊於案發時地駕
    駛機車行駛於內側車道，鄭振祥不知因何緣故駕駛機車往內
    行駛，致伊之右側車身與鄭振祥機車之左側車身擦撞後，兩
    車均倒地等語（見刑事案件警卷筆錄），佐以道路交通事故
    調查報告表所載兩車車損之位置、道路交通事故現場圖及事
    故現場暨車損照片以觀，足徵鄭振祥亦疏未注意保持兩車併
    行安全間隔；又系爭事故發生後，鄭振祥經抽血檢驗酒精濃
    度含量為292MG/DL，換算吐氣含量約1.46MG/L，此有健仁醫
    院藥物濃度報告單可憑，是鄭振祥飲酒後仍駕車，於駕駛能
    力及注意力均有降低，致生系爭事故，故鄭振祥對於系爭事
    故之發生為與有過失，此亦為上訴人所不爭執。再佐以高雄
    市政府交通局車輛行車事故鑑定委員會鑑定結果為：鄭振祥
    酒精濃度過量駕駛機車，致駕駛不穩定而未與被上訴人所駕
    機車保持併行安全間隔，為肇事主因；被上訴人未保持併行
    安全間隔為肇事次因等情，益徵鄭振祥於系爭事故發生時，
    有酒後駕車，及未保持併行安全間隔之情形，則鄭振祥就系
    爭事故之發生自應負與有過失責任。經審酌鄭振祥於飲酒後
    仍駕車上路，忽視行車往來之危險性，致生系爭事故，暨案
    發當時天候晴朗且視距良好，兩造均疏未注意保持併行間隔
    等一切情狀，認被上訴人就系爭車禍之發生應負30% 過失責
    任，鄭振祥應自負70% 過失責任。
  (三)從而，上訴人各得請求被上訴人賠償之金額，甲○為60萬元
    （200 萬×30% ＝60萬）；其餘上訴人則各為24萬元（80萬
    ×30% ＝24萬）。
七、末按保險人依強制汽車責任保險法規定所為之保險給付，視
    為被保險人損害賠償金額之一部分。被保險人受賠償請求時
    ，得扣除之，強制汽車責任保險法第32條定有明文。此一規
    定之立法目的，在於保險人之給付乃由於被保險人支付保險
    費所生，性質上屬於被保險人賠償責任之承擔或轉嫁，自應
    視為加害人或被保險人損害賠償金額之一部分，為避免受害
    人雙重受償，渠等於受賠償請求時，自得扣除之。本件上訴
    人於事故發生後已領取強制汽車責任險保險金150 萬元，依
    上開規定，自應予扣除。上訴人自認各分得37萬5000元，是
    甲○得請求被上訴人賠償22萬5000元（60萬－37萬5000＝22
    萬5000）；至其餘上訴人所受損害，因已領得前開保險給付
    而完全填補，其等再依侵權行為法律關係請求被上訴人賠償
    上開金額，即屬無據。
八、綜上所述，上訴人本於侵權行為之法律關係，請求被上訴人
    賠償甲○22萬5000元，及自起訴狀繕本送達翌日即97年5 月
    28日（原審附民卷第9 頁）起至清償日止，按年息5%計算之
    利息，為有理由，應予准許。逾此部分之請求（除確定部分
    外），則無理由，應予駁回。上開應准許部分，原審判命被
    上訴人給付，並依職權為假執行之宣告及依被上訴人之聲請
    酌定擔保金額准予免為假執行，於法並無不合，被上訴人附
    帶上訴意旨指摘原判決不當，求予廢棄改判，為無理由，應
    予駁回其附帶上訴。至於上開不應准許部分，原審駁回上訴
    人之請求，核無違誤，上訴人上訴意旨，指摘原判決此部分
    不當，求予廢棄，為無理由，應駁回其上訴。另本件事證已
    臻明確，兩造其餘攻擊防禦方法及舉證，核與判決結果不生
    影響，爰不予論述，併予敘明。
據上論結，本件上訴及附帶上訴均為無理由，依民事訴訟法第
449 條第1 項、第78條、第85條第1 項，判決如主文。
中    華    民    國    98    年    9     月    16    日
                            民事第五庭
                                審判長法官  蔡明宛
                                法      官  曾錦昌
                                法      官  魏式璧
以上正本證明與原本無異。
本判決不得上訴。
中    華    民    國    98    年    9     月    16    日
                                書  記  官  林明威


司法院資訊處製作；財團法人民間司法改革基金會備份。
